【裁判字號】    97,簡上,164
【裁判日期】    980108
【裁判案由】    損害賠償
【裁判全文】
臺灣士林地方法院民事判決             97年度簡上字第164號
上  訴  人  乙○○
被  上訴人  甲○○
上列當事人間請求排除侵害事件，上訴人對於中華民國97年9 月
8 日本院家事法庭97年度簡字第4 號第一審判決提起上訴，本院
於97年12月25日言詞辯論終結，判決如下：
    主      文
上訴及追加之訴均駁回。
第二審及追加之訴訴訟費用由上訴人負擔。
    事實及理由
一、按訴狀送達後，原告不得將原訴變更或追加，但請求之基礎
    事實同一者，不在此限，民事訴訟法第255 條第1 項第2 款
    定有明文。又第二審為訴之變更或追加，非經他造同意，不
    得為之，但第255 條第1 項第2 款至第6 款之情形，不在此
    限，民事訴訟法第446 條第1 項定有明文。前開規定依同法
    第436 條之1 第3 項為簡易第二審訴訟程序所準用。本件上
    訴人在第一審原僅主張依兩造間協議書約定及民法第767 條
    、第828 條、第818 條規定請求判命被上訴人給付。嗣於提
    起本件上訴後，另主張併依第827 條及第819 條第2 項規定
    而請求，核其所為要屬訴之追加，惟上訴人追加前開訴訟標
    的法律關係，所主張之基礎事實與原訴相同，揆之首揭規定
    ，應許可其追加，合先敘明。
二、上訴人在原審起訴主張：兩造於民國81年6 月25日簽訂共有
    土地所有權分割移轉協議書（下簡稱系爭協議書），第5 條
    第1 項約定：「新安段三小段550-1 地號（位置在協議書第
    七頁附圖地號內以淺藍色塗畫位置，下稱系爭土地），乙組
    （即上訴人）土地所有人應於82年2 月底前完成負責出資闢
    建含原有保甲路4 公尺寬之路面，包括水電、路燈管線遷移
    申請。甲組（即被上訴人）土地所有人應配合砌造坡崁，55
    0 地號同意放置闢路之土方。」，及同條第2 項約定：「甲
    組土地沿106 巷邊同意雙方共同出資埋設5 寸污水排水管銜
    接家庭廢水排入大水溝。」。嗣上訴人於91年間發現，上訴
    人依照約定出資闢建該臺北市○○○道○ 段106 巷11號門前
    往下行，長度20公尺、寬度4 公尺之路面（下稱系爭道路）
    ，及雙方共同出資在沿系爭道路邊緣埋設5 吋塑膠污水管完
    成後，被上訴人即應配合砌造坡崁，詎被上訴人占用雙方約
    定原闢建4 公尺寬之路面，長達20公尺、寬達0.3 公尺作為
    砌造私有土地坡崁用地，將雙方約定闢建4 公尺寬之路面縮
    成3.7 公尺寬，並以水泥牆及石頭崁壓住埋設在路邊5 吋塑
    膠污水管上，於颱風或大雨來時，即有被壓毀之虞。以該埋
    設在4 公尺路邊之5 吋塑膠污水管為證，足以證明當時闢建
    含原有保甲道路之系爭道路路面確實有4 公尺寬，被上訴人
    連同該塑膠管填壓做為私有土地之坡崁用地，並以違約私自
    占用4 公尺內之路面一事為真實。為此，依民法第767 條、
    第828 條、第818 條規定及系爭協議書約定請求云云，並聲
    明求為判決：被上訴人應於判決確定起2 個月內，應自動拆
    除占用兩造依81年6 月25日所簽訂系爭協議書第5 條第1項
    範圍之約定，以返還系爭道路路面含原有保甲路4 公尺寬，
    以確保雙方通行無阻。被上訴人則以：系爭土地為兩造所共
    有，被上訴人就該土地，有應有部分1/2 之所有權，即被上
    訴人在系爭土地之每一個點均有1/2 的所有權，自有權使用
    該土地，何來排除侵害，上訴人之訴顯然侵害被上訴人對於
    自己所有土地之使用權限。而兩造於81年6 月25日簽訂之系
    爭協議書第5 條第1 項明白約定：「新安段三小段550-1 號
    土地，乙組土地所有權人應於民國82年2 月底前完成負責出
    資闢建含原有保甲路4 公尺寬之路面包括水電、路燈管線之
    遷移申請。甲組土地所有人應配合砌造坡崁，550 地號同意
    放置闢路之土方。」；第6 條第3 項約定：「除新安段三小
    段538 地號、華岡段四小段378 地號分界線尚未確定外，全
    部地界業經地政人員會同雙方確認埋樁如附圖，將來複丈若
    發生誤差，雙方同意不再更動地界及產權，以確保雙方安心
    永久使用房地。」等語，由上開協議內容可知雙方所有之土
    地界址皆已確定。被上訴人在共有之系爭土地砌造坡崁，為
    兩造於系爭協議書約定之事項，不容上訴人恣意否認，上訴
    人否認其自己簽署過協議書之效力，顯然違反誠實信用原則
    。況由現場之保甲路從106 巷5 號門口往上之路頭寬度為4.
    65公尺，至106 巷11號門口寬度亦有3.98公尺，之所以會有
    0.02公尺之誤差係坡崁為水泥建造，難免會有誤差，尚屬正
    常誤差值範圍內，並未有任何竊佔上訴人所有土地之事實，
    且系爭土地為兩造分別共有，各有持分1/2 之土地所有權，
    何來上訴人指控之竊佔長達20餘公尺、寬達0.3 公尺之事實
    ，上訴人顯係胡亂興訟，其主張洵屬無據。另上訴人於起訴
    狀指稱被上訴人以水泥牆及石頭崁壓住埋設在路邊5 吋塑膠
    污水管上，於颱風或大雨來時有被壓壞之虞，明顯與事實不
    符。而該坡崁主要係確保通行系爭土地之安全，並非被上訴
    人所私用，且當初協調共同出資埋設5 吋污水管之時，因上
    訴人執意僅埋設一條排糞管與污水管共用之水管至大水溝，
    而後又因上訴人蓋房子時聘請之水電工人表示必須分開不能
    共用一條水管，最後上訴人僅埋設一條排糞管，俟又因上訴
    人家中使用之污水無法排放裸露在外造成環境污染及不潔，
    被上訴人尚因此自行出資替上訴人以水泥、砂石及人工建造
    水溝至大水溝以減少環境之污染。目前該污水管仍能順暢排
    放廢水至大水溝，並無任何被水泥牆及石頭崁壓住之事實，
    且被上訴人近日再赴現場將坡崁旁之水溝上方之水泥挖開察
    看排水溝有無被覆蓋無法排放污水，然排水管仍完好如初，
    有照片可稽。且埋設水管當時坡崁已建造完成，而埋設當時
    上訴人亦在現場，上訴人指控被告將坡崁壓住該5 吋塑膠污
    水管之事實，明顯與事實不符，洵屬無據，不足採取，故其
    訴為無理由等語置辯，並聲明求為判決：上訴人在第一審之
    訴駁回。
三、原審判決駁回上訴人在第一審之訴，上訴人不服提起上訴，
    所為主張除與在原審相同者外，另補稱：系爭道路為上訴人
    每日進出必經之道路，每有數十部汽、機車與大眾通行，該
    路面寬度多一吋即對車輛行人多一份安全，自應以人命安全
    為重，雙方捐出土地闢建系爭道路，目的為保護行車及大眾
    通行安全，被上訴人所謂已違反民法第148 條規定，而經上
    訴人一再好言相勸，竟遭被上訴人惡言相向，依據最高法院
    83年台上字第1282號判決意旨，應保護社會善良風俗與守法
    人民，故以先位主張依據兩造系爭協議書約定，以備位主張
    依據民法第767 條、第828 條、第827 條及第819 條第2 項
    規定，訴請判決如下述聲明所示，原審判決完全係保護不誠
    實、守信之被上訴人，上訴人不服提起上訴云云，而聲明求
    為判決：(一)原判決廢棄。(二)被上訴人應於判決確定起2 個月
    內，應自動拆除占用兩造依81年6 月25日所簽訂系爭協議書
    第5 條第1 項範圍之約定，以返還系爭道路路面含原有保甲
    路4 公尺寬，以確保雙方通行無阻。被上訴人所為答辯，除
    與在原審所陳明相同者外，另補稱：系爭土地非兩造公同共
    有，而係分別共有，要無民法第827 條、第828 條規定之適
    用。被上訴人所設置之駁坎，乃於上訴人以挖土機清出4 公
    尺道路路面後，被上訴人方依照上訴人清理之範圍加以興建
    ，且上訴人當時亦在現場，並未曾為何反對之表示，顯見施
    作範圍及位置確為兩造所同意，若有誤差亦係因上訴人之行
    為所致，上訴人不能於15年之後，因反悔而恣意提出訴訟主
    張不法權利，自應予駁回。又系爭道路之上行路段，係使用
    上訴人所有之土地，寬度則僅有2.2 公尺，亦顯其所謂維持
    寬度可以保障人車安全，實屬誇大，顯非事實。而系爭道路
    僅有極少部分寬度未達4 公尺，對於人車通行無任何妨礙，
    對上訴人或任何他人均無不利益，且原係經與上訴人合意而
    興建駁坎，上訴人之主張已經悖離兩造約定提供土地供公眾
    通行之使用目的與範圍，顯有違於民法第148 條規定而為權
    利濫用，原判決駁回其訴實屬正確等語，而聲明求為判決：
    上訴駁回。
四、查兩造於81年6 月25日簽立共有土地所有權分割移轉協議書
    即系爭協議書，約定系爭土地維持共有，既成巷道建設及維
    護，應確保雙方通行無阻，系爭土地應供興建私設道路，上
    訴人應於82年2 月底前完成負責出資闢建含原有保甲路4 公
    尺寬之路面包括水電、路燈管線之遷移申請，被上訴人應配
    合砌造坡崁等項。兩造經為前項約定後，即由上訴人負責以
    挖土地清理闢建系爭道路，嗣方由被上訴人在系爭道路上行
    右側興建現有之駁坎，該駁坎底座與系爭道路排水溝交界處
    ，埋有兩造共同出資設置之污水排水管等情，為兩造所不爭
    執，且有系爭協議書（本院士林簡易庭96年度士簡調字第21
    6 號卷第7 頁以下，該案卷下稱216 號卷）、現場照片（原
    審卷第16頁以下、第43頁、第63頁以下），附卷可稽，且經
    原審法院現場勘測無誤，有勘驗筆錄及複丈成果圖，在卷為
    憑，均堪信為真實。
五、茲上訴人主張依據系爭協議書及民法第767 條、第827 條、
    第828 條、第818 條及第819 條第2 項規定，訴請判決如其
    上訴聲明所載，被上訴人則以前開情詞置辯。本院判斷如下
    ：
  (一)按所有人對於無權占有其所有物者，得請求返還之，對於妨
    害其所有權者，得請求除去之，民法第767 條定有明文，故
    所有權人欲依民法第767 條主張者須對無權占有者始可主張
    。又按分別共有之各共有人，按其應有部分對於共有物之全
    部有使用收益之權，民法第818 條亦有明文。所謂應有部分
    ，固係指分別共有人得行使權利之比例，而非指共有物之特
    定部分，因此分別共有之各共有人，得按其應有部分之比例
    ，對於共有物之全部行使權利，但於共有關係存續中，經全
    體共有人合意約定將共有物特定部分劃歸一人或數人占有使
    用者，其占有使用自有合法權源，並非無權占有，此即為學
    理上所謂之分管契約，共有人悉應受此契約約定之拘束，此
    與共有物之分割自有不同。又「依法律規定或依契約，成一
    公同關係之數人，基於其公同關係，而共有一物者，為公同
    共有人。各公同共有人之權利，及於公同共有物之全部。」
    ；「公同共有人之權利義務，依其公同關係所由規定之法律
    或契約定之。除前項之法律或契約另有規定外，公同共有物
    之處分，及其他之權利行使，應得公同共有人全體之同意。
    」，民法第827 條、第828 條固有明文，然此均係專對公同
    共有不動產所為之規範，於分別共有不動產之情形，即無適
    用之餘地。另民法第819 條第2 項規定：「共有物之處分、
    變更、及設定負擔，應得共有人全體之同意。」，則係針對
    共有物之處分行為所為規範，與此兩造訟爭之管領使用情形
    有異，亦屬無從適用，是上訴人引據民法第819 條第2 項、
    第827 條及第828 條規定為其請求之依據，已屬有誤。
  (二)上訴人雖執前情主張得依據系爭協議書約定及民法第767 條
    規定排除被上訴人之侵害，而訴請為給付之判決。惟：
  1.系爭土地為兩造所分別共有，應有部分各為1/2 ，有土地登
    記謄本（216 號卷第17頁）及土地所有權狀（同上卷第25頁
    ），在卷足按。又觀之兩造如上述於81年6 月25日簽訂之系
    爭協議書約定內容，顯示雙方僅實際劃定範圍使用系爭土地
    ，實際上未為分割之登記，是上開系爭土地分割協議書就關
    於系爭土地部分，僅能認為係約定分管之契約，則揆之上開
    說明，被上訴人自非無權占有，上訴人依民法第767 條規定
    請求被上訴人排除侵害云云，即屬無據。而系爭土地既屬兩
    造分別共有，要非公同共有之物，上訴人於此援引民法第82
    8 條規定據以主張，即有未合。
  2.上訴人主張被上訴人違反系爭協議書私自占用系爭土地達長
    20公尺、寬0.3 公尺云云，固提出照片數幀為據，惟照片上
    所標誌寬度為3.7 公尺，乃上訴人所私自測量標示，並非鑑
    定結果，自無證據能力。事經原審法院赴現場履勘，並囑託
    臺北市士林地政事務所測量臺北市士林區○○○道○ 段106
    巷11號前道路圍牆、邊線與駁坎間距離（即路面寬度），因
    兩造就當初立樁於路面（即駁坎底部）或駁坎腰部意見不一
    ，故按底部及腰部距離分別採點測量（因路面並非筆直，點
    距為80至90公分不等），結果顯示路面寬度，底部由3.74至
    4.65公尺不等，腰部則由3.8 至4.3 公尺不等，多數位置寬
    度均超過3.9 公尺，甚至達4 公尺以上，僅有2 處低於3.8
    公尺，此有臺北市士林地政事務所97年7 月15日北市土地二
    字第09731008200 號函檢送之複丈成果圖在卷可稽（如原審
    判決附圖所示），非如上訴人所指稱該道路僅寬3.7 公尺。
    而臺北市士林地政事務所係行政機關，法律賦予實施土地測
    量、登記之權責，與兩造間並無利害關係可言，自可立於公
    正公平之立場為測量，故其複丈成果勘信為真，上訴人空言
    指摘測量結果不實云云，為無足取。
  3.上訴人在原審自承：被上訴人當時是按照我挖的4 米施作駁
    坎，我僅係路過，並未仔細測量等語（原審卷第55頁、第99
    頁），足證82年間，確如被上訴人主張係由上訴人先行僱工
    以挖土機清理出路面後，始由被上訴人始按此施作駁坎，倘
    有寬度短於4 公尺之誤差，亦因上訴人行為所致，且當時上
    訴人對於被上訴人施作駁坎占用位置並無異議，而是否有逾
    越上訴人清理即指定為道路範圍之路面邊緣施作，在客觀上
    亦非不得即時查明，上訴人在主動方面，有挖掘清理道路範
    圍之指定行為，在被動方面，於斯時對被上訴人設置駁坎位
    置未曾為何反對之表示，要堪認兩造確有以當時現場實況道
    路及駁坎位置分管系爭土地之合意，上訴人應受拘束，不得
    主張有民法第818 條規定之適用，而指摘被上訴人為無權占
    用，或依民法第767 條第1 項前段、中段規定請求返還或除
    去，故雖系爭道路現況與系爭協議第5 條所約定寬度略有差
    異，亦應認已為在後之合意所變更，是被上訴人以駁坎占用
    現在位置所在之土地，為有法律上之依據，上訴人不得請求
    除去駁坎及返還占用土地。
  4.再系爭協議書第6 條第3 項已約明：「除新安段三小段538
    地號、華岡段四小段378 地號分界線尚未確定外，全部地界
    業經地政人員，會同雙方確認埋樁如附圖，將來複丈若發生
    誤差，雙方同意不再更動地界及產權，以確保雙方安心永久
    使用房地。」等語，有同上協議書，附卷可參，足認兩造於
    81年間就系爭土地約定分管時，已經會同地政人員測量鑑界
    並立樁為憑，此亦為兩造所不爭，則嗣後如複丈發現誤差，
    依系爭協議之約定，任一方亦不得再要求更動，況本件亦非
    關於地界之爭執，故上訴人主張依據系爭協議，請求被上訴
    人拆除占用應保留4 公尺路面寬度部分之駁坎，亦屬無據。
  5.原審法院於97年6 月4 日履勘現場時，曾命被上訴人當場挖
    開駁坎與系爭道路邊緣排水溝道間之水泥，而查明上訴人所
    稱之5 吋污水管均無毀損，此有原審97年6 月4 日勘驗筆錄
    及現場照片，在卷可按，水管係埋設於路面邊緣與駁坎相接
    鄰，無須破壞駁坎即可查見，足見被上訴人所埋設水管未有
    遭駁坎及其上圍牆重壓之事實。又自82年間被上訴人闢建駁
    坎並埋設污水管後，迄今已歷經多次颱風豪雨侵襲，排水管
    仍無受損之情事，上訴人任意臆測該水管有因駁坎設置導致
    易受毀損之虞云云，顯屬無據。
  6.末按權利之行使，不得違反公共利益，或以損害他人為主要
    目的，民法第148 條第1 項定有明文。又權利之行使，是否
    以損害他人為主要目的，應就權利人因行使權利可得之利益
    ，與他人及國家社會因其行使權利所受之損失，比較衡量定
    之，倘其行使權利所得之利益極少，而他人及國家社會所受
    之損失甚大者，非不得視為以損害他人為主要目的，此乃權
    利社會化之基本內涵所必然之解釋。亦即民法第148 條第1
    項所謂「以損害他人為主要目的」非僅指「專」以損害他人
    為主要目的或僅指損人不利己而言，若自己行使權利之結果
    ，自己雖不無利益，然對他人所造成之損害實甚於此，不管
    其對象為對造或其他多數人，亦足當之。本件系爭土地業由
    共有人即兩造提供結合原有保甲路供公眾通行，被上訴人設
    置系爭駁坎迄今亦已逾15年，系爭道路路面雖如上述測量結
    果顯示有少部分未達4 公尺之事實，但無證據顯示有何妨礙
    上訴人或其他人車通行及造成安全威脅之情事，即不能認為
    對上訴人及其他用路人造成不利之影響，縱認上訴人得請求
    被上訴人將逾越占用部分之駁坎拆除，但其此行使權利之結
    果，參以系爭道路順利使用多年無礙，並就上訴人現在使用
    系爭道路之權利無何增益之利益之情況下，要求被上訴人須
    除去花費鉅資興築之駁坎並重新施作，將致被上訴人需受重
    大之不利之情狀，應認上訴人如此權利行使，在社會觀念上
    ，已悖離兩造約定提供土地供公眾通行之使用目的，超出其
    必要之機能範圍，顯屬權利濫用，亦應予禁止，而為不能准
    許。至被上訴人依上訴人理清之道路範圍，在系爭道路邊緣
    砌設駁坎，無何違反誠信之可言，且系爭駁坎之設置，對於
    公眾通行無不利益，業如前述，上訴人執此主張，反指被上
    訴人違反公共利益、誠實信用原則云云，洵無可據。
六、從而，上訴人主張依據系爭協議書及民法第767 條、第828
    條、第827 條、第818 條、第819 條第2 項規定，請求判決
    如其訴之聲明所示，為無理由，應予駁回。原審判決駁回上
    訴人在第一審之訴，於法洵無不合，上訴人執前情指摘原判
    決不當，求予廢棄改判，為無理由，應予駁回。而本件事證
    已臻明確，兩造其餘攻擊、防禦方法及訴訟資料，經本院悉
    予審酌後，認均無礙於本件之判斷，於茲不贅。
七、據上論結，本件上訴為無理由，依民事訴訟法第436 條之1
    第3 項 、第449 條第1 項、第78條，判決如主文。
中    華    民    國    98    年    1     月    8     日
                  民事第一庭  審判長法  官  黃小瑩
                                    法  官  馬傲霜
                                    法  官  蕭錫証
以上正本證明與原本無異。
本件判決不得上訴。
中    華    民    國    98    年    1     月    13    日
                                    書記官  林立原


司法院資訊處製作；財團法人民間司法改革基金會備份。
